【裁判字號】    90,訴,358
【裁判日期】    900917
【裁判案由】    給付工程款
【裁判全文】
臺灣新竹地方法院民事判決  九十年度訴字第三五八號
    原      告    文民營造有限公司
    法定代理人    甲○○
    送達代收人    乙○○
    被      告    丙○○
右當事人間請求給付工程款事件，本院判決如左：
    主    文
原告之訴及假執行之聲請均駁回。
訴訟費用由原告負擔。
    事    實
甲、原告方面：
  一、聲明：
    （一）被告應給付原告新台幣（下同）九十四萬八千五百元及自起訴狀繕本送達
          翌日起至清償日止，按年息百分之五計算之利息。
    （二）原告願供擔保，請准宣告假執行。
  二、陳述：
    （一）緣兩造於民國八十八年九月九日簽訂工程合約書，承攬典藏家第二期興建
          工程，總價為七百一十萬元，而該工程已於八十九年間陸續完成，其間原
          告雖因疏失致有些微之瑕疵存在，惟於九十年二月二十二日與被告協商後
          就被告所提出之缺失項目，原告亦已先後於九十年三月二十日完成修繕。
          原告於修繕完成後，遂於同年三月二十日開具工程明細予被告，惟迄今被
          告均未向原告清償，雖經原告一再催請被告依契約履行給付工程款，惟被
          告均置之不理，為此，爰依承攬契約之法律關係，訴請被告給付九十四萬
          八千五百元及自起訴狀繕本送達翌日起至清償日止，按年息百分之五計算
          之利息。
    （二）對被告抗辯之陳述：
          查本件工程對完工日，並未明確約定，而依一般工程慣例，係指使用執照
          所載完工日，本件原告已於八十九年六月十日竣工，是被告指原告逾期完
          工，實屬無據。另本件原告請求之款項為已請領走第七期起至第十一期之
          工程保留款三萬五千五百元、七萬一千元、三萬五千五百元、七萬一千元
          、三萬五千五百元共計二十四萬八千五百元，以及第十二期之驗收總款三
          十五萬及第十三款二次工程完成款三十五萬元，前述第七期至第十一期之
          工程保留款二十四萬八千五百元，乃契約所未約定者，被告擅加扣留，實
          屬不合。而就第十二期驗收款，雙方已於九十年二月二十二日驗收完成，
          雖有缺失，但亦於同年三月二十日完成，是被告指尚未驗收完成，顯與事
          實不符。另二次施工部分，亦已完成，被告指尚未完成，實應舉證以實其
          說。又本件品牌不符部分，原告願以一戶折價二萬八千八百九十五元計算
          抵扣之。
  三、證據：提出工程合約書、交辦事項回報單、工程款明細表、建築使用執照、工
      程材料差異分析表各一件及文民營造有限公司工程計價單六紙為證。
乙、被告方面：
  一、聲明：除受不利判決願供擔保請准免為假執行外，餘如主文所示。
  二、陳述：
    （一）兩造於簽訂工程合約時係約定工程必須於八十九年六月九日內完成，而依
          原告起訴狀中所自認完工之時間係在九十年三月二十日，遲延約二百六十
          天，依前開工程合約第十三項逾期罰款：「乙方（即原告）未依規定完工
          者，逾期每日罰款千分之一」，即按工程總價計，原告逾期二百六十天，
          原告逾期完工之罰款，早已超過原告現所請求之工程尾款，自無再向被告
          請求給付工程款之餘地。查原告向被告所承攬之工程，因進度延誤，兩造
          乃於八十九年八月二十五日再為協商，並簽訂協議書，依該協議書第二項
          第一款「甲方（即原告）保證於八十九年九月三十日前交屋予乙方，其交
          屋程度乃指一切依法合約記載之工程皆須完成，且可於當日交屋予承買人
          言」及第二款「自八十九年六月九日起至八十九年九月三十日止，本期工
          地之土地貸款利息由甲乙雙方各自負擔百分之五十；若八十九年九月三十
          日屆時仍未完工時，其利息由甲方全額負擔，且甲方應依合約內容對乙方
          負損害賠償責任」相互對照以觀，可知原告早已逾完工期限，故乃於第一
          款保證必於八十九年九月三十日前完工交屋，而因原完工期限為八十九年
          六月九日，倘原告依約於八十九年六月九日完工，自無由其分擔原應由被
          告支出利息之必要，惟因其已逾上開完工期限，故原告須負擔自八十九年
          六月九日起迄八十九年九月三十日止被告貸款利息之半數，倘屆期仍無法
          完工，則必須負擔全額利息。原告雖謂完工時間係以使用執照上所記載之
          完工時間為準，而本件房屋已取得使用執照，故早已完工云云，惟查，原
          告並不爭執被告所提出兩造間工程合約書之真正，而依該工程合約書上所
          載，本件房屋興建工程之範圍，除如建築圖外，並包括使用執照核發後，
          外加「二次施工、周圍設備及中庭造景」部分，可見本件房屋完工日之認
          定，並非以使用執照所載完工日為準，亦非以使用執照是否核發，作為認
          定完工與否之標準，蓋一般新建房屋之二次施工，均係於取得使用執照後
          始進行施工，本件工程既已明定包括二次施工部分，是其完工之認定，自
          應以二次施工部分是否依約完成，作為認定之標準。
    （二）再者，原告承攬被告之工程，所興建之房屋共有三戶，原告所提出之缺失
          明細表僅係其中之一戶即訴外人廖永興所承買之Ｂ戶，另二戶迄原告提起
          本件訴訟時，尚未完工，即以該編號Ｂ之房屋而言，原告雖有僱工修補，
          惟僅係敷衍了事，故瑕疵依舊存在，被告自行僱工修繕及繼續施工總計支
          出二十七萬七千七百零九元，亦應由工程款中扣除。再者，原告自認承攬
          本件工程所施作之建材及設備，有諸多項目例如鋁窗、地磚、塑鋼門、壁
          磚、衛浴及電線並未依兩造間所約定之品質施工，此部分亦應自原告請求
          之工程款中扣除。
    （三）另依兩造於八十九年八月二十五日所訂協議約定，自八十九年六月九日起
          至同年九月三十日止，原告應負擔本件工地土地貸款利息二分之一，若八
          十九年九月三十日仍未完工，則應負擔迄完工時止之全部利息。茲本件工
          程迄目前為止，尚未全部完工驗收，是原告依前開協議負擔利息。查被告
          以本件工地土地向玉山銀行貸款七百五十萬元，八十九年七、八月、九月
          之利息共十五萬九千七百三十九元，原告應負擔百分之五十，即七萬九千
          八百七十元，八十九年十、十一、十二及九十年一至六月之利息總額為四
          十七萬七千四百八十一元，應全部由原告負擔，是原告應負擔之利息總額
          為五十五萬七千三百五十一元，此部分自應從前開工程款中扣抵。
    （四）綜上所述，本件原告雖尚有工程尾款九十四萬八千五百元可資請領，惟承
          前說，被告自行僱工修繕及繼續施工所支出之費用二十七萬七千七百零九
          元、原告偷工減料差額補貼八萬六千六百八十五元及利息負擔五十五萬七
          千三百五十一元暨原告逾期完工之違約金，顯已逾原告所得請求剩餘之工
          程報酬，從而，原告提起本件訴訟，實無理由。
  三、提出存證信函、協議書、未完工程自行施工支出項目明細表、玉山銀行擔保借
      款繳息清單、玉山銀行交易明細查詢單、遠東銀行借款契約書暨攤還收息記查
      詢各一牛、收據、支票各四紙、估價單六張、請款單十張、照片二十二張、瑕
      疵位置暨說明圖說二十五件為證
三、本院依職權函詢被告向玉山商業銀行楊梅分行貸款之繳息情形。
    理    由
一、原告起訴主張兩造於八十八年九月九日簽訂工程合約書，承攬典藏家第二期興建
    工程，總價為七百一十萬元，而該工程已於八十九年間陸續完成，其間原告雖因
    疏失致有些微之瑕疵存在，惟於九十年二月二十二日與被告協商後就被告所提出
    之缺失項目，原告亦已先後於九十年三月二十日完成修繕。原告修繕完成後，遂
    於同年三月二十日開具工程明細予被告，惟迄今被告均未向原告清償，雖經原告
    一再催請被告依契約履行給付工程款，惟被告均置之不理，為此，爰依承攬契約
    之法律關係，訴請被告給付九十四萬八千五百元及自起訴狀繕本送達翌日起至清
    償日止，按年息百分之五計算之利息等情。
二、被告則以兩造簽訂工程合約時係約定工程必須於八十九年六月九日內完成，而依
    原告起訴狀中所自認完工之時間係在九十年三月二十日，遲延約二百六十天，依
    兩造工程合約第十三條逾期罰款之約定，原告未依規定完工者，逾期每日罰款千
    分之一，是原告逾期完工之罰款，早已超過原告現所請求之工程尾款，自無再自
    被告請求給付工程款之餘地。另原告向被告所承攬之工程，因進度延誤，兩造乃
    於八十九年八月二十五日簽訂協議約定，自八十九年六月九日起至同年九月三十
    日止，原告應負擔本件工地土地貸款利息二分之一，若八十九年九月三十日仍未
    完工，則應負擔迄完工時止之全部利息。茲本件工程迄目前為止，尚未全部完工
    驗收，而算至九十年六月止，原告依前開協議所負擔利息總額已達五十五萬七千
    三百五十一元。且原告起訴時，本件工程，原告僅完工一戶，並有諸多瑕疵未為
    修補，另二戶工程尚未完工，均由被告自行修繕及繼續施工，共計支出二十七萬
    七千七百零九元。況原告亦自承本件工程所施作之建材及設備，有諸多項目並未
    依兩造間所約定之品質施工，此部分亦應自原告請求之工程款中扣除。是被告所
    列上開若抵扣之款項早逾原告所請求之工程款，原告之訴顯無理由等語，資為抗
    辯。
三、原告主張兩造於八十八年九月九日就坐落新竹縣縣愛段二０六號地號簽訂工程合
    約書，由原告向被告承攬興建典藏家第二期房屋興建工程（以下簡稱系爭工程）
    ，工程價款為七百一十萬元，並約定完工日期為八十九年六月九日，而被告目前
    尚餘系爭工程尾款計九十四萬八千五百元未為給付之事實，有工程合約書及工程
    款明細表在卷可按，復為被告所不爭執，自堪信為真實。
四、本件原告主張系爭工程已於八十九年六月十日完工，並已取得使用執照，且驗收
    當時被告所提出之瑕疵，原告亦加以修復，而被告尚欠尾款九十四萬八千五百元
    未付，故依承攬之法律關係訴請被告給付上開系爭工程尾款等語，然為被告所否
    認，辯稱系爭工程中，原告完工者即一戶，且該戶瑕疵並未加以修復，另二戶遲
    至原告起訴時，尚未完工驗收，且兩造另於八十九年八月二十五日簽訂協議書，
    原告應分擔自八十九年六月九日起至同年九月三十日被告就系爭工地向銀行貸款
    利息之二分之一，且被告若未於八十九年九月三十日交屋，則之後銀行利息均應
    由被告負擔，故依兩造之工程合約書及協議書之規定，原告逾期完工之罰款及上
    開應分擔之利息早已逾原告本件所請求之工程款等語。經查，細究兩造所不爭執
    之工程合約書，並未就完工之定義為約定，僅於工程合約書第三條工程範圍項下
    註明外加二次施工，周邊設備及中庭造景，有工程合約書在卷可稽，惟觀兩造所
    不爭執之協議書第貳項所載「依甲、乙雙方八十八年九月九日之工程合約書所興
    建之典藏家第二期工地，甲、乙雙方協議如下：一、甲方保證於八十九年九月三
    十日前交屋予乙方，其交屋程度乃指一切依法合約記載之工程皆須完成，且可於
    當日交屋予承買人而言。二、自八十九年六月九日起至八十九年九月三十日止，
    本期工地之土地貸款利息由甲、乙方各負擔百分之五十；若八十九年九月三十日
    屆時仍未完工時，其利息由甲方全額負擔，且甲方應依合約內容對乙方負損害賠
    償責任。三、若可歸責於甲方之事由，以致於八十九年九月三十日無法完成合約
    之工程時，乙方有另行聘僱第三人施工完成之權利，因而所產生之費用及工程差
    價部分應由甲方負擔。．．．．」，有協議書乙份在卷可憑，而解釋意思表示，
    應探求當事人之真意，不得拘泥於所用之辭句。民法第九十八條定有明文。故解
    釋私人之契約應通觀全文，並斟酌立約當時之情形，以期不失立約人之真意。契
    約應以當事人立約當時之真意為準，而真意何在，又應以過去事實及其他一切證
    據資料為斷定之標準，不能拘泥文字致失真意。最高法院十八年上字一七二七號
    、十九年上字第四五三號判例可資參照片。是依系爭工程之工程合約書所載，系
    爭工程既包括二次施工、周邊設備及中庭造景，則系爭工程之完工自應指除建築
    圖說外，上開工程亦應施工完畢，始得認係完工。原告雖主張一般完工應指取得
    建築使用執照而言，然依系爭工程合約書後所附之付款方式，係分十三期給付每
    期按所訂百分比支付工程款，第十一期為使用執照完成，第十二期為完成驗收，
    第十三期為二次工程完成，有付款方式單據卷在卷可參，是若使用執照之取得即
    係完工之意，則兩造自無為保留工程款之百分之十於使用執照完成後始為付款之
    約定。再證人即亦參與兩造協議之林益泰亦於本院審理時證稱，協議時約定八十
    九年九月三十日交屋，是因為原本應在八十九年六月九日完工，可是原告未如期
    完工，所以寬限原告將近三個月時間，最後是約定在八十九年九月三十日交屋等
    語（見本院九十年七月六日言詞辯論筆錄），況依上開協議書係八十九年八月二
    十五日簽訂，若果如原告主張系爭工程已於八十九年六月九日完工，則兩造自無
    再為如協議書約定原告應於八十九年九月三十日交屋之理，且該交屋又訂明係依
    合約記載之工程完成，復於第二項約定八十九年九月三十日仍未完工時，系爭工
    程土地之貸款利息全額均由原告負擔。再參以原告所提出之系爭工程使用執照亦
    係於八十九年八月五日核發，上載竣工日期為八十九年六月十日，有使用執照在
    卷可按，倘斯時原告已然完工，衡情兩造應無於八十九年八月二十五日再為上開
    協議之理。是兩造間既無明定系爭工程之完工係指建築使用執照之取得，依上開
    說明，應認系爭工程之完工應係指依合約所定應完成之工作均已完成而言。次查
    ，證人即購買系爭工程戶之廖永興於本院審理時證稱，其是向被告購買房屋，契
    約是約定在八十九年九月交屋，但到現在還沒交屋，一樓車庫、牆壁、天花板、
    冷氣口旁都會漏水，另外屋內材料品質與其和被告合約所約定亦不同。水電也有
    問題，沒有洗衣機出水口，及專用插座，另樓頂本來約定要做防水材質結果只是
    塗油漆，另鋁門窗的品牌也不符，鋁門窗有經原告公司確認過確實不一樣，水電
    開關品牌亦不符，亦有確認。當初在九十年二月間有去看房子，當時葉主任及汪
    副總有答應品牌不符處要折價，但最後不了了之。現在房屋已經可以住了，在一
    星期前修好的，驗收單上除第五項是原告在九十年三月九日修復外，其餘是被告
    幫其修好的等語；證人即原告工地主任葉金城於本院審理時證稱，伊是在八十九
    年十月才接手本件系爭工程，之前有驗收過三次，在十二月、一月、二月共三次
    給我們改善，在二月二十二日大家一起驗收有做紀錄。鐵捲門裝好就給被告鑰匙
    ，約在十一月二十日，只有房間門鑰匙未給，因還未交屋，房間門鑰匙都還在伊
    那裏。一樓車庫地磚鋪設是一月或十二月完成忘了等語（均見本院九十年七月六
    日言詞辯論筆錄）；另證人即原告公司副總汪龍生於本院審理時證稱，伊是在九
    十年二月才到原告公司幫忙，當時三戶都已完工，在二月中旬有會同被告及購買
    該戶之買受人一同驗收，當時驗收因房屋有部分之缺失，就在一個月之後修繕完
    成。修繕完成後有無再為驗收伊不清楚，當時廖先生有要求被告應給付遲延交屋
    之損害，那天廖先生沒有到，只有伊和被告談，但未達成共識，之後伊就沒有再
    處理這件事。九十年二月中只有驗收Ｂ戶，有無驗收Ａ、Ｃ戶不知道，因伊沒有
    接觸，只是被告有告訴伊有漏水之情形，在三月二十日之前完成修繕，但事後是
    否還會漏水不知道，因修繕期間並無下雨等語（見本院九十年八月二十三日言詞
    辯論筆錄）；是依上開證人之證述，顯見系爭工程於九十年九月三十日止，尚未
    完成兩造八十九年八月二十五日所訂協議書之交屋狀態，而原告訴訟代理人於本
    院審理時自承系爭工程三戶在九十年二月二十二日都已完工驗收交屋等語（見本
    院九十年六月十四日詞辯論筆錄），原告法定代理人亦於本院審理時陳稱，系爭
    工程三戶在三月均可交屋等語（見本院九十年八月二十三日言詞辯論筆錄）。是
    姑不論系爭工程另二戶，交屋時間究竟為何，惟據上開原告所陳，依兩造不爭執
    之協議書第二條約定，自八十九年六月九日起至八十九年九月三十日止，系爭工
    程坐落土地貸款利息由兩造各負擔二分之一，八十九年九月三十日仍未完工時，
    其利息應由原告負擔，且原告應依合約內容對被告負損害賠償責任。而本件系爭
    工程工地係向玉山商業銀行楊梅分行借貸七百一十萬元，自八十九年六月九日起
    至八十九年九月三十日止，被告所繳納之利息為十九萬六千二百零一元，八十九
    年十月一日至九十年一月十七日，被告所繳納之利息為十八萬九千二百五十六元
    ，此有玉山商業銀行楊梅分行九十年八月二十四日玉楊梅（放）字第九０００六
    七九號函在卷可稽，另被告於九十年一月十七日將系爭工程土地改向遠東國際商
    業銀行借貸六百萬元，有借貸契約書及繳款明細表在卷可佐，復為被告所不爭執
    ，是縱算至九十年三月二十日即兩造所不爭執之交辦事項回報單上所載缺失項目
    之完成期限止，被告自九十年一月十七日起至同年三月二十日所繳納之利息為八
    萬八千五百四十五元，則被告所應負擔利息部分算至九十年三月二十日止即有三
    十七萬五千九百零二元。另依上開協議第二條後段之約定，若被告未於九十年九
    月三十日完工交屋，則原告即應依合約內容對被告負損害賠償責任，而系爭工程
    合約書第十三條約定，「逾期罰款：乙方（即原告）未依規定完工者，逾期每日
    罰款千分之一」，查兩造雖曾就系爭工程約定完工日為八十九年六月九日，然因
    原告遲未完工，故兩造始於八十九年八月二十五日另行協議原告應於八十九年九
    月三十日完工交屋，且該交屋係指一切依法合約記載之工程皆須完成，且可於當
    日交屋予承買人而言，然原告並未於上開期限內交屋，則依該協議原告自應依合
    約負損害賠償責任，則自八十九年十月一日起算至九十年三月二十日原告預可完
    成缺失項目時止，共計一百七十一天，則原告逾期罰款為一百二十一萬四千一百
    元。綜上所述，原告上開逾期罰款及應負擔之利息，早已超過其所得請求之本件
    工程款，而被告亦主張上開金額應於原告請求之工程款中先加以抵銷，則經抵銷
    後原告自無款項可加以請求。
五、從而，原告主張依承攬之法律關係，訴請被告給付九十四萬八千五百元及自起訴
    狀繕本送達翌日起至清償日止，按年息百分之五計算之利息，即乏所據，應予駁
    回。
六、原告受敗訴判決，其假執行之聲請即失所依據，應併予駁回。
七、本件為判決之基礎已臻明確，兩造其餘攻擊、防禦方法及提出未經援用之舉證，
    經本院審酌後，核與判決之結果無影響，爰不一一論駁，附此敘明。
九、結論：本件原告之訴為無理由，依民事訴訟法第七十八條，判決如主文。
中      華      民      國    九十      年      九      月    十七      日
                                  臺灣新竹地方法院民事第一庭
~B法      官  王鳳儀
右為正本，係照原本作成。
如對本判決上訴，須於判決送達後廿日內向本院提出上訴狀。
~B法院書記官  彭連喜
中      華      民      國    九十      年      九      月     十六     日


司法院資訊處製作；財團法人民間司法改革基金會備份。
